【裁判字號】    95,訴,1348
【裁判日期】    951213
【裁判案由】    偽證
【裁判全文】
臺灣臺北地方法院刑事判決              95年度訴字第1348號
    公  訴  人  臺灣臺北地方法院檢察署檢察官
    被      告  己○○
                        號2樓.
    選任辯護人  陳佳瑤律師
                陳筱屏律師
                張有捷律師
    被      告  丙○○
    選任辯護人  吳妙白律師
上列被告等因偽證等案件，經檢察官提起公訴（95年度偵字第17
298號），本院判決如下：
    主  文
己○○證人，於檢察官偵查時，於案情有重要關係之事項，供前
具結，而為虛偽陳述，處有期徒刑貳年。
丙○○證人，於檢察官偵查時，於案情有重要關係之事項，供前
具結，而為虛偽陳述，處有期徒刑肆月。
    事  實
一、己○○於民國（下同）九十四年四月至同年十月間，為臺北
    市政府警察局大同分局（下簡稱大同分局）第二組教官。緣
    林國安與林志偉及王家益（所涉犯行賄、賭博案件業由檢察
    官起訴，現由本院另案審理中）自同年四月二十日起，在臺
    北市○○區○○路九號經營「天之星機械遊樂場」，實際係
    經營賭博性電動玩具店，林國安欲行賄轄區大同分局第二組
    教官己○○以探得大同分局員警至該店臨檢之資訊，進而避
    免遭警查獲，乃分於九十四年七月十一日上午十一時二十八
    分及十一時四十二分、同年八月十日下午五時十一分及五時
    三十三分、同年九月十三日下午二時五十九分及三時二十五
    分，使用電話號碼為0000000000號電話，與己○○所使用之0000000000號電話（電話登記者為外
    籍人士sardoa rmunchto，下簡稱系爭門號電話）聯絡碰面
    ，有意討論向之送禮行賄情事。惟因「天之星機械遊樂場」
    行賄員警案件經檢舉查獲後，林國安於臺灣臺北地方法院檢
    察署檢察官九十五年二月十四日、同年二月十七日偵查時，
    已對於前開與己○○聯繫之情節結證供述明確，己○○卻於
    同月十七日檢察官偵查時到庭作證，對其於前揭時間使用系
    爭門號電話，接獲林國安電話及與之通聯等情，與林國安涉
    嫌行賄案件案情有重要關係之事項，供前具結而訛證未使用
    系爭門號電話，或以之與林國安通聯云云之虛偽陳述。
二、丙○○前曾從事男子美容按摩護膚工作，因故與己○○結識
    ，緣己○○因涉嫌偽證案件，經臺灣臺北地方法院檢察署分
    九十五年度他字第一○○八號（嗣經檢察官改分九十五年度
    偵字第一二八六九號）案件偵辦。丙○○本即認識己○○，
    且曾於九十四年十一月十一日晚間七時四分，使用0000
    000000號電話，與己○○所使用之系爭門號電話聯絡
    ，丙○○尚且於電話中，詢問己○○：「你今天有空嗎？」
    等語，詎丙○○為避免為不利己○○之證述，竟於九十五年
    三月二十三日、同年八月三日到臺灣臺北地方法院檢察署作
    證，接受檢察官訊問時，對其使用電話與己○○對話等與案
    情有重要關係之事項，供前具結而為虛妄之陳述，並偽稱：
    我未曾見過己○○，且不認識己○○云云，復謊稱與該男子
    通話係替朋友林琪珮（綽號「華華」）聯絡按摩之事云云。
三、案經臺灣臺北地方法院檢察署檢察官自動檢舉偵查起訴。
    理  由
甲、程序部分：
一、按證人依法應具結而未具結者，其證言不得作為證據；被告
    以外之人於偵查中向檢察官所為之陳述，除顯有不可信之情
    況者外，得為證據，刑事訴訟法第一百五十八條之三、第一
    百五十九條之一第二項定有明文。查：證人林琪珮於偵查中
    具結之證詞，依刑事訴訟法第一百五十八條之三反面推論、
    第一百五十九條之一第二項規定，具有證據能力。且按被告
    以外之人於審判外之陳述，雖不符前四條之規定，而經當事
    人於審判程序同意作為證據，法院審酌該言詞陳述或書面陳
    述作成時之情況，認為適當者，亦得為證據。當事人、代理
    人或辯護人於法院調查證據時，知有第一百五十九條第一項
    不得為證據之情形，而未於言詞辯論終結前聲明異議者，視
    為有前項之同意，同法第一百五十九條之五第一、二項亦著
    有明文。查：另案被告林國安於偵查中當庭與被告對質之陳
    述，被告己○○及其辯護人並未於言詞辯論終結前聲明異議
    ，視為同意納為證據，經本院審酌此部分言詞陳述作成時業
    經被告同時在庭互為對質等情況而認為適當，故有證據能力
    ，先予敘明。
乙、實體部分：
一、被告己○○部分：
（一）、訊據被告己○○固不否認其於前開時間擔任臺北市政府
        警察局大同分局第二組教官，林國安曾有意與之結識，
        以及其確實於九十五年二月十七日檢察官偵訊時，以證
        人身分具結證稱：其未使用系爭門號電話與林國安通聯
        等事實，然矢口否認有何偽證情事，辯稱：我不曾使用
        系爭門號電話，我認為當次偵查程序對我不公云云，被
        告辯護人辯護意旨略以：本案承辦檢察官係以剝奪證人
        拒絕證言權之方式取得偽證罪之證據。檢察官當時係將
        己○○當成違反貪污治罪條例之犯罪嫌疑人，想證明林
        國安行賄己○○之事實，卻以證人身分傳被告，檢察官
        於同年二月十七日偵訊時，未告知被告己○○拒絕證言
        之權利，將導致被告緘默權行使與真實作證義務相互衝
        突之情形，無論被告如何陳述，均將呈現陷自己於不利
        困境之情形，無法基於自由意志而為陳述，故檢察官於
        未告知得拒絕證言權之情形下所為之證詞，本不得當為
        證據。檢察官雖稱己○○坦承使用系爭門號電話，亦不
        會導致被告自陷己罪，然美國聯邦最高法院判決認為檢
        察官使被告如此陳述時，就已構成被告自陷己罪之困境
        。檢察官應告知被告作證拒絕證言之權利，與被告是否
        將會承認無關，我們認為偵查程序不公平，侵害被告以
        證人身分拒絕證言之權利，依據最高法院九十二年臺上
        字第四○○三號判決、九十四年臺上字第四九一三號判
        決意旨及臺灣宜蘭地方法院九十四年度訴字第十二號判
        決見解，均認不得當為偽證罪之依據等語。
（二）、經查：
        １、被告己○○於係九十五年二月十七日至臺灣臺北地
        方法院檢察署接受檢察官之訊問，其到庭之後，自始即
        以證人身分具結，而為前揭內容之證述，此有九十五年
        二月十五日傳票影本一紙、九十五年二月十七日訊問筆
        錄一份及被告親自簽署之證人結文一紙附卷足稽，應無
        疑義。２、被告辯護人雖一再以前詞置辯，惟證人（即
        內政部警政署之警員）丁○○於本院審理時結證稱：當
        初傳己○○之傳票上確有註明傳喚之理由係其為林國安
        等賭博案件之證人，檢察官以證人身分傳訊己○○，我
        們後來以犯罪嫌疑人身分詢問他，係因為我們當時私下
        問己○○要不要請律師，己○○說他想請律師，我們幾
        位同事討論結果認為如果己○○於詢問時，承認系爭門
        號電話係其所使用，我們就會認為他涉嫌收賄之嫌疑程
        度很高，應以犯罪嫌疑人之身分詢問較妥等語無誤，而
        證人（即內政部警政署之警員）乙○○亦於本院審理時
        結證稱：我們承辦警員間之共識係因為己○○譯文不僅
        此部分，故我們認為己○○於整件案子裡也算涉案關係
        人，所以，我們一開始係以關係人之身分詢問他等語無
        訛（以上均見本院卷九十五年十一月二日審判筆錄），
        據此，已足認被告當初確係由承辦檢察官以證人身分傳
        喚到庭作證無疑，僅因先行進行詢問程序之內政部警政
        署承辦警員恐被告依證人身分受詢，若將來於偵查中轉
        換為犯罪嫌疑人身分時，因刑事訴訟法對於以犯罪嫌疑
        人（被告）或證人身分就訊之程序保障規定不相同，為
        避免由證人改為犯罪嫌疑人身分時，產生詢問筆錄證據
        能力衍生之爭議，故自行以規定較周延之犯罪嫌疑人程
        序進行詢問。然而，檢察官於偵查另案賭博及違反貪污
        治罪條例案件時，既始終認為被告係以證人身分到庭證
        述另案被告林國安之犯罪情事，即無辯護人所指故意於
        程序上利用被告與證人身分轉換，致陷被告於緘默權保
        障與真實作證義務相互衝突之情形，辯護人於此所辯，
        尚有誤會。又檢察官於當日訊問被告時，既係針對另案
        被告林國安已為供述之內容，進而就另案被告林國安有
        無涉犯期約、行求賄賂犯嫌之待證事實進行訊問，以取
        得補強另案被告林國安自白之證據，此由檢察官訊問之
        問題內容即可得悉，且衡酌當時情形尚無足認被告有何
        涉犯犯罪嫌疑之跡象，是以，對於被告而言，根本無恐
        因其誠實陳述致自己受刑事追訴或處罰之情事，亦即，
        並無辯護人所指檢察官違反刑事訴訟法第一百八十六條
        第二項規定之虞情形。縱然被告於具結後，顧慮其行止
        恐有違警務倫常道德瑕疵，而為不實證述時，因此本非
        刑事訴訟法第一百八十六條第二項意旨所得涵蓋之範圍
        ，既無從認檢察官本有意追訴被告犯罪罪嫌，被告所辯
        ，即無可採。至於，辯護人所舉最高法院九十二年臺上
        字第四○○三號判決，係就檢察官為避免踐行刑事訴訟
        法第九十五條告知義務之規定，而對於犯罪嫌疑人以證
        人之身分予以傳喚，命具結陳述後，採其證言為不利之
        證據，而列為「被告」追訴，惟本案檢察官並未以此追
        訴被告涉犯收賄罪嫌；而臺灣宜蘭地方法院九十四年度
        訴字第十二號判決，係就檢察官所訊問之問題本身即已
        直接涉及證人自證己罪之情節（訊以被告有無販賣毒品
        予證人之問題，直接涉及證人是否自證持有、施用毒品
        之罪嫌），卻仍未依刑事訴訟法第一百八十六條第二項
        規定踐行證人得拒絕證言之告知義務，反而命其具結作
        證；最高法院九十四年臺上字第四九一三號判決，係對
        證人身分即為犯罪之共同正犯、被告之三親等內旁系血
        親，依法本得享有拒絕證言權明確之狀況，卻漏未踐行
        告知義務之情形，均與本案前述之個案情形及被告於檢
        察官偵訊時所處之地位不相同，自無逕以援用適用之餘
        地，先予說明。３、再者，另案被告林國安當庭與被告
        對質時即供稱：我有於九十四年七月十一日、同年八月
        十日、同年九月十三日與系爭門號電話聯絡，聯絡對象
        即為庭上此位己○○等語屬實（見九十四年度偵字第二
        一五○○號偵查卷第三五頁），徵以證人劉一脩於偵查
        中所結證稱：我認識檢察官當庭提示照片中之己○○，
        我叫他教官，因為他是大同分局二組教官。我有於九十
        四年十月十二日四時二十八分以電話號碼為00000
        00000號之電話，與己○○使用之系爭門號電話聯
        絡通話，己○○找我拜拜，但後來他有無來我忘記了，
        因為時間過太久等語無誤（見九十五年度他字第一○○
        八號偵查卷一第七三至七四頁），亦與卷附之內政部警
        政署提示譯文表（見九十五年度他字第一○○八號偵偵
        查卷二第十一至十二頁）顯示之對話內容互核相符，足
        認被告於檢察官當日偵訊時，命其以證人身分具結後，
        提示通訊監察譯文後訊問：「是否於九十四年七月十一
        日、同年八月十日、同年九月十三日，使用電話號碼0
        000000000電話，與林國安使用之00000
        00000號電話聯絡？」時所回答：「沒有」，顯為
        與事實不符之虛偽證述，已足認定。
（三）、綜上所述，被告己○○所辯，實無足採。被告辯護人雖
        再聲請調閱內政部警政署監聽0000000000號
        行動電話及檢察官核准監聽之卷宗暨附件，本院依據前
        揭調查結果，認已無調閱必要，應駁回其聲請。本案事
        證明確，被告己○○於九十五年二月十七日檢察官偵訊
        時所為之偽證犯行，堪以認定，應依法論科。
二、被告丙○○部分：
（一）、訊據被告丙○○固不否認其於九十四年十一月十一日晚
        間七時四分，有使用0000000000號行動電話
        ，與系爭門號電話聯絡，並於通聯之電話內容中，自稱
        「我，胡小姐」，經對方回答：「好久不見，你換新手
        機啊」後，答稱「這支有用啊，我用兩支啊」等事實，
        惟矢口否認有何偽證犯行，辯稱：我當時不知道己○○
        係警察。我說實話，不是說謊，我也不知道林琪珮為何
        會因為害怕不敢說實話，我也不知道林琪珮會說那麼多
        謊話云云。被告辯護人辯護意旨略以：己○○已供稱其
        不認識被告丙○○，檢察官推測被告可能基於私人情誼
        ，去向己○○按摩不合常情，又因被告於電話中之所以
        告訴己○○有兩支行動電話，係因己○○有詢問是否換
        了新手機，被告答覆應屬正常，但被告接起來有問你是
        哪裡，可見被告與來電者不熟悉，被告應係認為此通電
        話為接洽按摩，所以才問是否有空；另證人林琪珮為求
        卸責，故其所證不足採信等語。
（二）、經查：被告丙○○雖否認認識己○○，且其於偵查中即
        辯以：我幫華華接客人電話，華華於九十四年十一月時
        按摩店在臺北市○○區○○街一五九號十二樓之八（應
        為十二樓六Ｂ）云云，惟證人林琪珮另於偵查中即當庭
        與被告對質結證稱：我係華華，我於九十二年至九十三
        年十二月間，曾與日籍男友住在臺北市○○區○○街一
        五九號十二樓六Ｂ住處，但我於九十一年後即未再做美
        容指壓按摩，並於九十三年十二月將上址住處退租，我
        不認識己○○，我有客人自己聯絡，也不可能請丙○○
        幫我聯絡客人等語無誤（見九十五年度偵字第一二八六
        九號偵查卷第五四頁），而被告於斯次偵訊時當庭僅辯
        以：我不知道是否自己弄錯，可能我混淆對象等語（見
        同上偵查卷第五四至五七頁），依此，已難認定被告前
        於偵查時所為之辯述實在。又查證人甲○○於本院審理
        時亦結證稱：我從八十八年開始幫忙上址租屋處之屋主
        王明得管理房屋，我認識綽號華華，本名林琪珮之女子
        ，她係我的房客，她的租期係自九十一年三月十六日至
        九十三年十二月三十一日。當初警察找我時，只問我林
        琪珮那段期間有無向我租屋，但我今日帶其他合約來核
        對她租賃之確切期間，事實上，她係更早開始租，但租
        約未到期即搬走等語（見本院卷九十五年十一月二十四
        日審判筆錄），與證人林琪珮於前揭偵查中所為之證述
        情節核屬一致，而與被告前於偵查中所辯：其於九十四
        年十一月時仍替當時在上址從事按摩工作之林琪珮接聽
        客人電話之情形相悖，據此，更徵被告所辯，顯為事後
        卸責之詞，不足採信。另由卷附之內政部警政署提示譯
        文表之對話內容以觀，被告與使用系爭門號電話之人顯
        然相識且前已有聯絡，否則被告焉有自稱「胡小姐」，
        對方隨即知悉且回覆「好久不見，你換新手機啊」之理
        ，況被告根本尚未提及此次聯絡之事由，僅稱「你今天
        有空嗎」，對方即告知「我可能沒有辦法」、「日後的
        話我在打電話給你好嗎」，足徵被告與使用系爭門號電
        話之對方交情匪淺，絕非被告所稱不相識，僅代接聽電
        話才與之聯絡至明。而系爭門號電話當時係由己○○使
        用，業如前述，是以，被告辯稱與己○○不相識，不知
        系爭門號電話由己○○使用云云顯為虛妄，自無可採。
        至於被告於本院審理時，雖舉證人戊○○到庭結證於九
        十三年一月十六日向被告租屋後，見到被告僅在家帶女
        兒，也未見到陌生人進出租屋處等情，同時提出通聯紀
        錄一份以資證明證人林琪珮於偵查時證言憑信性不足，
        然查：證人戊○○於本院審理時亦結證稱：我們與丙○○（房東）之衛浴設備係分開的，我下午有時會去找朋
        友出去二、三小時，我出去有時會告訴丙○○，有時不
        會，但如我出去時間叫長，會告訴她，丙○○和我各有
        各房間，個人有個人隱私，我不知道丙○○做何工作，
        也不知道她經濟來源等語（見本院卷九十五年十一月二
        十四日審判筆錄），故依據證人戊○○之證述，其對被
        告之工作、生活全貌是否知悉明確即有可疑。另外，被
        告於偵查中，對於檢察官訊問是否有於傳票發出前撥打
        電話予證人林琪珮一事，已答稱：我有打她的電話都轉
        入語音信箱等語（見九十五年度偵字第一二八六九號偵
        查卷第五四頁），故其於本院審理時復以此部分之通聯
        紀錄質疑證人林琪珮於偵查中證述：未曾於傳票發送前
        與丙○○聯絡等語虛偽，進而推論其證言不足採信，亦
        無理由。因此，證人戊○○於本院審理時所為首揭證詞
        及前開通聯紀錄，依上說明，自均不足憑作對被告有利
        之認定，併此說明。綜上，本案事證明確，被告於九十
        五年三月二十三日、同年八月三日偵訊時之偽證犯行，
        亦堪認定，而應依法論科。
三、按刑法上之偽證罪，為形式犯，不以結果之發生為要件，證
    人於供前或供後具結而就案情有重要關係事項，故為虛偽陳
    述，其犯罪即成立，而該罪所謂於案情有重要關係之事項，
    則指該事項之有無，足以影響於裁判之結果者而言，至於其
    虛偽陳述，法院已否採為裁判或檢察官據為處分之基礎，或
    有無採為基礎之可能，皆於偽證罪之成立無影響（最高法院
    七十一年臺上字第八一二七號、八十四年臺上字第三九四九
    號判例意旨可供參照）。查被告己○○於另案被告林國安涉
    犯賭博、貪污治罪案件檢察官偵查時之證詞既非屬實，若本
    院承審法官因此採信，案外人林國安即可能因此證言而判決
    無罪；被告丙○○於被告己○○涉犯偽證案件檢察官偵查時
    所為之證詞亦非實情，若本院合議庭因而採信，被告己○○
    即可能因此證言而判決無罪，故被告己○○、丙○○所為前
    揭證詞，自均屬與上揭案情有重要關係之事項無疑，核被告
    所為，均係犯刑法第一百六十八條之偽證罪。又被告丙○○
    於二次檢察官偵訊時偽證之犯行，所侵害之法益同一，而為
    包括之一罪。爰審酌被告己○○、丙○○均無前科，素行尚
    佳，此有臺灣高等法院被告前案紀錄表各一紙可憑，其等於
    檢察官偵查案件時，各為虛偽之證述，俱藐視證人到庭作證
    應據實陳述之義務，竟任意虛捏情詞，影響司法威信，並浪
    費無謂之司法調查資源，犯罪所生之危害程度非輕，另斟酌
    被告己○○身為執法之警務人員，本應奉公守法、恪遵法律
    ，為民表率，竟於偵查中偽證，又其與被告丙○○均於本院
    審理時，一再飾詞狡辯，犯罪後之態度不佳，難認已知悔悟
    等一切情狀，復斟酌檢察官當庭已對被告己○○具體求刑有
    期徒刑二年，而各量處如主文所示之刑。至於檢察官起訴書
    雖亦對被告丙○○具體求刑有期徒刑六月，惟本院具體審量
    前述情狀，仍認以主文第二項所示之刑度為適當，附此敘明
    。
據上論斷，應依刑事訴訟法第二百九十九條第一項前段，刑法第
一百六十八條，判決如主文。
本案經檢察官董怡臻到庭執行職務。
中    華    民    國    95    年    12    月    13    日
                      刑事第十六庭審判長法  官  蔡守訓
                                        法  官  吳定亞
                                        法  官  徐千惠
上正本證明與原本無異。
如不服本判決，應於判決送達後十日內，向本院提出上訴狀。
                                        書記官  蕭承信
中    華    民    國    95    年    12    月    14    日
附錄本案論罪科刑法條全文：
刑法第一百六十八條：
於執行審判職務之公署審判時或於檢查官偵查時，證人、鑑定人
、通譯於案情有重要關係之事項，供前或供後具結，而為虛偽陳
述者，處七年以下有期徒刑。


司法院資訊處製作；財團法人民間司法改革基金會備份。
